臺灣高等法院臺中分院民事判決　96年度上字第61號
上　訴　人　己○○
被上訴人　　乙○○
被上訴人　　戊○○
被上訴人　　丙○○
被上訴人　　丁○○
被上訴人　　詠隆開發有限公司
兼法定代理　甲○○
人
上列當事人間請求損害賠償事件，上訴人對於民國95年12月20日
臺灣臺中地方法院95年度訴字第2488號第一審判決提起上訴，本
院於96年4月3日言詞辯論終結，判決如下：
    主  文
上訴駁回。
第二審訴訟費用由上訴人負擔。
    事實及理由
壹、一、上訴人起訴主張：
(一)、緣坐落台中縣太平市○○段256-451地號土地（合併自同段
    256-557、256-573號，面積510平方公尺，以下稱系爭土地
    ），為被上訴人乙○○所有。被上訴人丙○○於民國（下同
    ）93年11月26日與被告乙○○簽立「定金收據」一紙，約定
    由被上訴人丙○○向被上訴人乙○○購買台中縣太平市○○
    段256-451、256-557、256-573等地號土地三筆，面積496平
    方公尺（因合併後只剩256-451地號土地一筆），被上訴人
    丙○○即交付以其妻即被上訴人丁○○為發票人、面額新臺
    幣（下同）100萬元之如附表（下簡稱附表）編號1所示支票
    1紙作為定金。惟被上訴人丙○○並無資力兌現該定金支票
    ，乃於93年11月30日前來上訴人處，力邀上訴人與其合夥購
    買系爭土地。上訴人應允後，即於該日至被上訴人戊○○之
    代書事務所，由被上訴人丙○○與被上訴人乙○○簽訂「土
    地買賣契約書」，約定總價金1,500萬元，並同意將前開定
    金支票延後至93年12月6日再提示。上訴人嗣後即於93年12
    月5日與被上訴人丙○○簽訂「合夥契約書」，並於93年12
    月6日交付現金90萬元予被上訴人丙○○存入被上訴人丁○
    ○之帳戶供人兌領如原審判決附表編號1所示支票之用。
(二)、惟被上訴人丙○○嗣後無心處理合夥事務，且行縱不明，上
    訴人乃於94年5月29日向被上訴人乙○○表示因被上訴人丙
    ○○無力支付其他價金，擬由上訴人單獨繼續購買，被上訴
    人丙○○交付之100萬元定金其中之10萬元，於上訴人另與
    被上訴人乙○○重新簽訂買賣契約後退還被上訴人丙○○；
    其中之90萬元，即充作新買賣契約之定金。當時雙方相談甚
    歡，但被上訴人乙○○嗣後反悔，且於94年6月底將系爭土
    地出賣予被上訴人詠隆開發有限公司（以下稱詠隆公司），
    於94年7月28日完成所有權移轉登記。
(三)、被上訴人乙○○一地二賣，而被上訴人丙○○、丁○○、戊
    ○○及詠隆公司之負責人甲○○等人均明知上訴與被上訴人
    丙○○合夥向被上訴人乙○○購買系爭土地，被上訴人等人
    明知上情，仍為一地二賣，顯係共同詐騙上訴人，致上訴人
    除受有90萬元合夥出資之損害外，並受有精神、信用、名譽
    、訴訟費用、雜支之損害90萬元，合計共180萬元，為此，
    依侵權行為之法律關係提起本件訴訟，並聲明：(1)被上訴人
    等6人應連帶給付上訴人180萬元，及自94年7月1日起至清償
    日止按週年利率百分之5計算之利息；(2)願供擔保，請准宣
    告假執行。
二、被上訴人之抗辯：
(一)、被上訴人乙○○、戊○○部分：
  1.系爭土地買賣契約之當事人，買方為被上訴人丙○○，賣方
    為被上訴人乙○○，簽訂土地買賣契約書當天，上訴人與被
    上訴人丙○○一同前往被上訴人戊○○之代書事務所，並由
    被上訴人丙○○介紹上訴人為其好友前來關心，並非上訴人
    所言之合夥人。
  2.買方即被上訴人丙○○付定金100萬元後，即無能力履行買
    賣契約，經賣方即被上訴人乙○○及代書以電話、存證信函
    通知催被上訴人丙○○履行未成，被上訴人乙○○已經解除
    本件土地買賣契約。
  3.嗣後被上訴人丙○○與乙○○取得協議，由其當介紹人媒介
    另一買主承受本件買賣標的，如可順利達成，即將其定金
    100萬元無息退還。嗣後被上訴人丙○○與訴外人謝天慈仲
    介被上訴人詠隆公司買受系爭土地，被上訴人乙○○乃簽發
    面額10萬元、90萬元之如原判決附表編號2、3所示支票交付
    被上訴人丙○○以返還金定，並無侵權行為之情事，爰聲明
    求為：：(1)上訴人於原審之訴及假執行之聲請均駁回；(2)如
    受不利判決，願供擔保請准宣告免為假執行。
(二)、被上訴人丙○○、丁○○辯稱：
    上訴人雖有與被上訴人丙○○簽定合夥契約，約定由被上訴
    人丙○○支付10萬元，即可平分合夥利益，被上訴人丙○○
    即向朋友調借，嗣後亦仲介多次機會予上訴人，然均遭上訴
    人拒絕，以致系爭土地無法出賣。至94年3月間被上訴人乙
    ○○來函催告履約，惟上訴人拒絕依合夥約定支付其餘價金
    ，除非被上訴人丙○○退出合夥。被上訴人丙○○始知無法
    解決系爭土地買賣事宜，嗣後被上訴人乙○○即再發函通知
    解除契約，並沒收定金。然因被上訴人丙○○再仲介被上訴
    人詠隆公司與乙○○買賣系爭土地，被上訴人乙○○承諾並
    已於95年11月6日退還已沒收之定金100萬，並簽發支票2紙
    ，其中10萬元支票已經被上訴人丙○○兌現，另90萬元支票
    要交付上訴人，但上訴人拒絕受領，並表示要給付180萬元
    ，爰聲明求為：(1)上訴人之訴及假執行之聲請均駁回；(2)如
    受不利判決，願供擔保請准宣告免為假執行。
(三)、被上訴人詠隆公司及甲○○於原審95年2月6日言詞辯論期日
    曾到庭陳稱：詠隆公司是於94年6月1日與被上訴人乙○○簽
    訂土地買賣契約書，並提出該土地買契書為證。
三、原審斟酌兩造之攻擊防禦方法後，以被上訴人詠隆公司向被
    上訴人乙○○購買系爭土地係通常之商業行為，難謂有何違
    反公序良俗，不構成侵權行為，至被上訴人乙○○二重買賣
    ，至多僅係對原買受人即被上訴人丙○○應負債務不履行之
    問題，被上訴人出資90萬元購買系爭土地之預期利益，如因
    乙○○之一地二賣而無法實現，依債權相對性原則，至多亦
    僅能依與被上訴人丙○○間之合夥契約，而對被上訴人丙○
    ○請求債務不履行之損害賠償，上訴人主張被上訴人共同侵
    害其權利，於法自有未合，據以駁回上訴人之請求及假執行
    之聲請，上訴人不服，其上訴聲明求為：(一)原判決廢棄。(二)
    被上訴人應連帶給付上訴人180萬元及自94年7月1日起至清
    償日止按年息百分之5計算之利息。(三)願供擔保，請准宣告
    假執行。被上訴人乙○○、戊○○、丙○○、丁○○、詠隆
    公司及甲○○則均答辯聲明：駁回上訴；第二審訴訟費用由
    上訴人負擔。至被上訴人詠隆公司及甲○○雖未到庭，但因
    連帶債務人中一人，所為之抗辯，有利於連帶債務人者，依
    民事訴訟法第56條第1項之規定，為其他債務人之利益，亦
    及於其他連帶債務人即被上訴人詠隆公司及甲○○二人（最
    高法院33年上字第4810號判例足參）
貳、兩造於原審不爭執之事實如下：
一、被上訴人丙○○於93年11月26日與被上訴人乙○○簽立「定
    金收據」，由被上訴人丙○○向被上訴人乙○○購買系爭土
    地，被上訴人丙○○交付其妻即被上訴人丁○○為發票人、
    面額100萬元之如附表編號1所示支票作為定金。嗣因丙○○
    無資力兌現該定金支票，乃於93年11月30日邀集上訴人與其
    合夥購買系爭土地，上訴人應允後，於該日至被上訴人戊○
    ○之代書事務所，由被上訴人丙○○出名與被上訴人乙○○
    簽訂「土地買賣契約書」，約定總價金1,500萬元，並同意
    將前開定金支票延後至93年12月6日再提示。
二、上訴人嗣後於93年12月5日即與丙○○簽訂「合夥契約書」
    ，並於93年12月6日交付現金90萬元予被上訴人丙○○存入
    其妻即被上訴人丁○○之帳戶供人兌領附表編號1所示支票
    。但被上訴人乙○○嗣後於94年6月底將系爭土地再出賣予
    被上訴人詠隆公司，於94年7月28日完成所有權移轉登記。
三、以上，並有定金收據、被上訴人丙○○與被上訴人乙○○簽
    訂之土地買賣契約書、合夥契約書、被上訴人乙○○與被告
    詠隆公司簽訂之土地買賣契約書及系爭土地之登記謄本等為
    證，堪信為真實，並採為本件判決之依據。
四、上訴人主張：本件被上訴人等人均明知上訴人對系爭土地有
    合夥出資之權利，被上訴人乙○○竟然再將系爭土地出賣予
    詠隆公司，渠等一地二賣之行為，共同設局侵害上訴人之權
    利，致使上訴人受有180萬元之損害，係成立共同侵權行為
    ，並負連帶損害賠償責任，但為被上訴人所不致否認，故本
    件爭點之所在，即在於上訴人依據侵權行為請求被上訴人負
    連帶損害賠償責任是否有理由。茲說明本院得心證理由如下
    ：
(一)、按關於侵權行為賠償損害之請求，應以被害人實際所受損害
    為衡，最高法院著有19年上字第2316號判例足供參照。上訴
    人雖主張：伊共受有180萬元之損害，然上訴人就系爭土地
    買賣，實際上所支出之定金僅90萬元，且此90萬元係基於與
    被上訴人丙○○間之合夥契約而為支付，除此之外，上訴人
    並未支付其他任何之款項，此為兩造所不爭執，上訴人復無
    法舉證證明除90萬元定金以外，其更有何支出或受有如何之
    相當於90萬元預期利益之損害，所謂之預期利益如何計付，
    亦無證據足資證明，是就超過90萬元定金以外之損失，上訴
    人既未能舉證以實其說，依前開判例意旨，上訴人就超過90
    萬元以外之請求，已難遽採。至於已付之90萬元定金部分，
    已據被上訴人乙○○於解除契約後返還予被上訴人丙○○，
    目前由被上訴人丙○○保管中，丙○○於本院96年3月8日復
    當庭陳明：願返還該90萬元予上訴人，惟為上訴人所拒（參
    本院卷第29頁），姑不論上訴人請求是否有理由，本件被上
    訴人丙○○既稱願返還該90萬元，上訴人有無起訴請求之法
    律上利益，更滋疑問。
(二)、上訴人固又主張：被上訴人丙○○坦承在93年11月中旬，有
    找到買方碩紘營造工程有限公司（下稱碩紘公司），並談妥
    價格為每坪10萬元，但因買方誤了買賣日期，丙○○為求有
    買方承諾，乃先開七信商銀支票100萬元一張先付定金交予
    乙○○，但等了一星期碩紘公司了無音訊，丙○○乃邀己○
    ○及林國華至戊○○代書處先行簽約，由是可知原來的一切
    都是由被上訴人丙○○、乙○○、戊○○（乙○○的隱名合
    夥人）等人共同精心設計之詭計，當時係上訴人一時失察才
    掉入他們預設之陷阱、另乙○○明知上訴人為丙○○為合夥
    人，於解除買賣契約竟未通知他，被上訴人等人顯互相包庇
    ，袒護對方云云，然系爭土地買賣契約書之簽約日期為93年
    11月30日，在此之前，被上訴人乙○○早於93年11月26日即
    已收受被上訴人丙○○所交付之100萬元定金支票，此亦有
    定金收據一紙為憑（原審卷第28頁），而被上訴丙○○於簽
    立買賣契約後，實際上並未依約買受系爭土地，反係介紹另
    一被上訴人詠隆公司於94年6月間承買系爭土地，並於94年7
    月辦理所有權移轉登記，被上訴人乙○○對之亦無異議，甚
    至返還原收受之100萬元定金予丙○○，由本件定金收受及
    買賣簽約簽立之先後順序互核以觀，可知被上訴人丙○○所
    稱係受乙○○之委託仲介土地於先，但因碩紘公司誤期，始
    簽發100萬元之定金支票予乙○○，再與乙○○簽立土地買
    責契約，雙方並言明：簽約前只要碩紘公司要買，就移轉予
    買方，其後再仲介詠隆公司買受系爭土地一節，確屬實情，
    是被上訴人丙○○與乙○○2人間縱已簽立系爭買賣契約，
    仍未影響原有委託仲介之約定，洵足認定。
(三)、再查：參諸上訴人與丙○○簽立之合夥契約雖載明：立合夥
    人茲共同「購買」土地之字樣，但由其合夥契約第3條明定
    ：「雙方同意每坪至少10萬8千元正共同售出，倘不售一方
    ，需以上列同一價格向對方購買，雙方均不得異議或藉詞拖
    延」（倘售價低於上列價格，需雙方認定），同約第4條前
    段約定「本合約土地雙方同意最遲93年12月31日處理、出售
    完畢，出售土地之收入，扣除相關一切費用（雙方認同）、
    盈虧甲方分配或分擔百分之40（指丙○○），乙方（指己○
    ○）分配或分擔百分之60」，均無隻字片語提及買賣價金如
    何支付及負擔，亦未約定各人享有之土地應有部分比例如何
    分配及登記事宜，而只約定土地售出後盈餘及虧損分配之比
    例若干，於增訂之附註亦僅約明「本土地如於93年12月31
    日前未售出，雙方同意延展一個月」，由其契約之文義用語
    ，可知其二人簽立合夥契約之主要目的，係在仲介土地之出
    售，而非買受系爭256-451號土地，且係附有期限之契約，
    即於94年1月31日即行屆滿，且被上訴人乙○○縱與丙○○
    簽立系爭買賣契約，但實際上仍併有委託仲介買賣之約定，
    亦前前述，從而被上訴人丙○○於合夥期限屆滿後，再將土
    地仲介出售予詠隆公司，自難因之即遽指其係不法之侵權行
    為。
(四)、又隱名合夥人就出名營業人所為之行為，對於第三人不生權
    利義之關係，民法第704條第2項定有明文，本件上訴人己○
    ○於被上訴人丙○○與乙○○間之買賣契約中既未出名，被
    上訴人乙○○因以丙○○係惟一之簽約人，並以他為對象，
    協議解除雙方於99年11月30日所簽立之買賣契約，自非無據
    ，且意思表示並不以明示者為限，即默示意思表示者亦無不
    可，且意思表示並無一定之方式，本件被上訴人乙○○與丙
    ○○已協議解除買賣契約，業據其等提出協議書一份為憑（
    本院卷第76頁），雖上訴人又質疑該協議書之真正，但不論
    該協議書係何時所制作，系爭土地既在被上訴人丙○○及乙
    ○○之同意下，始由被上訴人詠隆公司承買，雙方即有解除
    93年11月30日所簽立買賣契約之意思表示合致，上訴人徒以
    以協議書經變造，否認原買賣絜約業經解除，應無可採。
(五)、退步言之，縱如上訴人所言被上訴人乙○○未合法解除原買
    賣契約，並於系爭土地出賣予被上訴人丙○○後，復將之出
    賣予被上訴人詠隆公司，且為土地交付及完成所有權移轉登
    記，係「一地二賣」，但「一地二賣」之前、後買賣契約，
    均屬有效，僅被上訴人乙○○對前買受人即被上訴人丙○○
    應負債務不履行（給付不能）之損害賠償責任而已，此乃實
    務及學說一貫之見解。而本件須再探究者，乃出賣人（即乙
    ○○）對前買受人（即丙○○）構成給付不能時，其債務不
    履行本身是否成立侵權行為？關於此點，最高法院著有43年
    台上字第752號判例謂：「侵權行為，即不法侵害他人權利
    之行為，屬於所謂違法行為之一種，債務不履行為債務人侵
    害債權之行為，性質上雖亦屬侵權行為，但法律另有關於債
    務不履行之規定，故關於侵權行為之規定，於債務不履行不
    適用之。」係採否定說，亦即於雙重買賣情形，物之出賣人
    對前買受人僅負債務不履行之損害賠償責任（即契約責任）
    ，並不構成侵行為。至於後買受人（即被上訴人詠隆公司）
    應否對前買受人（即被上訴人丙○○）負侵害債權之損害賠
    償責任，乃涉及侵害他人債權可否構成侵權行為之問題。而
    按「債權」非屬民法第184條第1項前段所稱「權利」，故其
    侵害行為縱然出於故意，仍無本段規定之適用，尚須係「背
    於善良風俗」加損害於債權人，始有同條後段規定之適用。
    又所謂「故意以背於善良風俗之方法加損害於他人」，乃一
    概括條款，應斟酌商業道德、自由競爭原則及其他情事，就
    個案予以具體化。本件被上訴人詠隆公司兼法定代理人甲○
    ○已到庭陳明：該公司係因謝天慈之介紹始認識丙○○，丙
    ○○說有土地要賣，公司於94年6月才與乙○○買賣，在此
    之前均不認他們，只認識謝天慈，且己○○狀紙所講有買主
    要買10萬元，但我買的是每坪10萬1千元，買的價錢更，何
    來詐騙等語，是被上訴人詠隆公司既經由通常交易方式（經
    他人仲介，買賣總價15,581,775元），向被上訴人乙○○購
    買系爭土地，自難認其購買行為有何違背善良風俗，是故，
    被上訴人詠隆公司、甲○○經由前買受人即被上訴人丙○○
    之仲介，而以詠隆公司之名義，向被上訴人乙○○購買系爭
    土地，自不構成侵權行為。
(六)、末查，被上訴人丁○○並未參與土地買賣之事宜，其亦非買
    賣契約之當事人，由上訴人及被上訴人之陳述，亦不能證明
    其曾參與本件買賣契約或合夥契約之簽立，自不能單以其係
    丙○○之妻及前述100萬元之定金支票（詳附表編號1）係以
    其為發票人，即指其發票行為係共同侵權行為，至於上訴人
    出資90萬元之合夥利益，如因被上訴人乙○○將土地出售予
    詠隆公司而陷於給付不能，依債權相對性原則，亦僅係能否
    依與被上訴人丙○○間之合夥契約關係，而對被上訴人丙○
    ○請求債務不履行之損害賠償及合夥如何清算之問題，不能
    因之即謂與渠等合夥無涉之其餘被上訴人係共同侵害其權利
    ，上訴人空言主張被上訴人等6人共同侵害其權利，於法自
    有未合。
五、綜上所述，上訴人依侵權行為之法律關係，請求被上訴人等
    6人應連帶給付180萬元，及自94年7月1日起至清償日止按週
    年利率百分之五計算之利息，為無理由，原審因之駁回其請
    求及假執行之聲請，核無不合，上訴意旨仍執前詞，求予廢
    棄改判，洵屬無據，本件上訴為無理由，應予駁回。
六、兩造其餘攻擊、防禦及調查證據之聲請，與本件前開判決結
    果不生影響，無逐一論列之必要，併此敘明。
、據上論結、應依民事訴訟法第449條第1項、第78條，判決如
    主文。
中　　華　　民　　國　　96　　年　　4 　　月　　17　　日
                  民事第二庭    審判長法　官  童有德
                                      法　官  翁芳靜
                                      法　官  謝說容
以上正本係照原本作成。
如對本判決上訴，須於收受判決送達後20日內向本院提出上訴書
狀，其未表明上訴理由者，應於提出上訴後20日內向本院提出上
訴理由書（須按他造人數附具繕本）。
上訴時應提出委任律師為訴訟代理人之委任狀。具有民事訴訟法
第466條之1第1項但書或第2項之情形為訴訟代理人者，另應附具
律師及格證書及釋明委任人與受任人有該條項所定關係之釋明文
書影本。
                                      書記官  蘇昭文
中　　華　　民　　國　　96　　年　　4 　　月　　17　　日
                                                      Ｍ
附表：
┌──┬────┬────┬────┬──────┬──────┬───┬─────┐
│編號│ 發票人 │ 發票日 │ 提示日 │  票面金額  │ 付款人     │帳  號│ 票據號碼 │
├──┼────┼────┼────┼──────┼──────┼───┼─────┤
│ 1  │ 丁○○ │93.12.02│ 已兌現 │1,000,000元 │第七商業銀行│2637-5│SF0000000 │
│    │        │        │        │            │國光分行    │      │          │
├──┼────┼────┼────┼──────┼──────┼───┼─────┤
│ 2  │ 乙○○ │95.11.06│ 已兌現 │  100,000元 │臺中市第二信│002477│HS0000000 │
│    │        │        │        │            │用合作社精進│-7    │          │
│    │        │        │        │            │分社        │      │          │
├──┼────┼────┼────┼──────┼──────┼───┼─────┤
│ 3  │ 乙○○ │95.11.06│ 未提示 │  900,000元 │同上        │同上  │HS0000000 │
└──┴────┴────┴────┴──────┴──────┴───┴─────┘
